【裁判字號】    95,重訴,11
【裁判日期】    951121
【裁判案由】    侵權行為損害賠償
【裁判全文】
臺灣高等法院臺南分院民事判決          95年度重訴字第11號
原    告      庚○○○
              戊 ○ ○
              己 ○ ○
              丁 ○ ○
上列四人共同
訴訟代理人    盧 奇 南  律師
複 代 理人    黃 慕 容  律師
被      告    丙 ○ ○  住雲.
訴訟代理人    張 蓁 麒  律師
              奚 淑 芳  律師
              張 雯 峰  律師
複 代 理人    乙 ○ ○  住.
              甲 ○ ○  住同.
上列當事人間請求侵權行為損害賠償刑事附帶民事訴訟事件，經
本院刑事庭裁定（95年度重交附民字第23號）移送前來，本院於
民國95年11月7日言詞辯論終結，判決如下︰
    主  文
原告之訴駁回。
訴訟費用由原告負擔。
    事  實
甲、原告方面：
一、聲明：求為判決(一)被告應給付原告庚○○○新台幣（下同）
    1,974,100元；戊○○、己○○、丁○○各150萬元，並自本
    起訴狀繕本送達之翌日起至清償日止，按年息百分之5計算
    之利息。(二)訴訟費用由被告等負擔。(三)原告等願供擔保，請
    准予宣告假執行。
二、陳述：
  (一)訴外人張俊國未考領駕駛執照於民國（下同）93年7月26日
    中午駕駛車牌號碼2311－JK號自用小客車，沿雲林縣斗六市
    ○○路由西往東方向行駛，同日上午11時10分許，途經該路
    理想25號電桿前時，本應注意行車速度，依速限標誌或標線
    之規定，不得超速行駛；及汽車行駛時，駕駛人應注意車前
    狀況，隨時採取必要之安全措施，而依當時天候晴、日間自
    然光線、柏油路面乾躁、無缺陷、無障礙物、視距良好等情
    形，並無不能注意之情事，而訴外人張俊國卻於速限60公里
    之路段，仍以時速80公里之速度超速行駛，復未注意車前狀
    況並採取必要之安全措施。適原告庚○○○之夫蔡當和騎乘
    車牌號碼SY－402號機車，沿同路段對向行駛而來，亦途經
    該處，因訴外人張俊國有上開疏失，煞避不及，致其自用小
    客車右前車頭撞及蔡當和機車，造成蔡當和人、車倒地跌落
    於原行駛之由東往西車道上，再遭被告丙○○所駕駛之車牌
    號碼RK－2800號自用小客車碰撞輾壓。致蔡當和受有頭部、
    顏面外傷、顱內出血、胸腹部擦挫傷、右肩胛上部擦傷、左
    右肘後部擦傷、右小腿骨折脛腓骨開放性骨折等傷害，被告
    丙○○碰撞輾壓後竟未下車檢視蔡當和受傷狀況，並採取必
    要之救護措施，隨即駕車逃逸，以致蔡當和因延誤救護，致
    經送醫急救不治死亡，案經檢察官偵查終結，分別將訴外人
    張俊國、丙○○提起公訴，移付審理。
  (二)因被告及訴外人張俊國肇事，致原告先夫及父受傷死亡，原
    告等受有下列之損害，依法應由被告負損害賠償責任：
    1.原告庚○○○部份：喪葬費用－被害人蔡當和被撞受傷
    經送醫不治死亡，計支出喪葬費用47萬4100元。精神慰藉
    金－原告之先夫被撞受傷死亡，原告年邁失伴，精神倍加痛
    苦，依法應由被告等賠償原告精神慰藉金150萬元。2.原告
    戊○○、己○○、丁○○部份：原告等之先父受傷不治死亡
    ，頓時失去慈父，精神所受之痛苦，莫此為甚，依法應由被
    告等連帶賠償原告各150萬元，以資慰藉。
  (三)查被告丙○○就本件肇事雖無「肇事責任」，但其急速行駛
    ，未保持隨時停車之安全距離，以致於車禍發生後，隨即再
    次撞擊被害人，加劇被害人之傷害，且其肇事後，棄被害人
    於不顧，未能對傷者給予即時必要之救助，以減少死傷，若
    被告丙○○於肇事後不逃逸，立即對於傷者即予以施救，傷
    者當不致因遭延誤施救而告死亡。從而被告丙○○於肇事後
    逃逸，其犯罪同時侵害國家社會及個人法益，且被害人之死
    亡與被告丙○○之再次撞擊，加重被害人傷重致死，亦有因
    果關係存在，依法自得提起刑事附帶民事損害賠償等語。
三、證據：提出相驗屍體證明書影本、臺灣雲林地方法院刑事判
    決影本、喪葬支出收據影本各乙份、戶籍謄本五份為證。
乙、被告丙○○方面：
一、聲明：求為判決(一)原告之訴駁回。(二)訴訟費用由原告負擔。
    (三)如受不利判決，請准供擔保宣告免為假執行。
二、陳述：(一)刑事訴訟法第487條第1項雖明文：「因犯罪而受損
    害之人，於刑事訴訟程序得附帶提起民事訴訟，對於被告及
    依民法負賠償責任之人，請求回復其損害。」依上開規定可
    知，附帶民事訴訟之對象，以刑事案件被告及依民法負賠償
    責任之人為限。然而：1.丙○○並非刑事過失致死案件之被
    告：(1)依最高法院29年度附字第64號判例意旨：附帶民事訴
    訟之提起，必以刑事訴訟程序之存在為前提，方得提起附帶
    民事訴訟。(2)本案原告主張之事實，係以蔡當和死亡，被告
    涉嫌侵害其生命權，本於民法第192條、第194條規定而提起
    民事求償。(3)關於蔡當和死亡，被告丙○○被訴過失致死罪
    嫌部分，業經調查甚詳，被告丙○○並無罪責可言，此有臺
    灣雲林地方法院檢察署93年度偵字第4121號、94年度上聲議
    字第804號不起訴處分書可稽。(4)95年度交上訴字第185號案
    ，係告訴人庚○○○具狀請求臺灣雲林地方法院檢察署檢察
    官，針對被告丙○○涉嫌「公共危險」案件，提起上訴，有
    雲林地方法院檢察署95年度請上字第9號上訴書可按。(5)綜
    上說明，原告既然本於蔡當和車禍死亡之過失致死刑事案件
    提起附帶民事訴訟求償，而被告丙○○有關過失致死部份之
    罪責業經臺灣雲林地方法院檢察署、臺灣高等法院臺南分院
    檢察署檢察官分別認定犯罪嫌疑不足，且處分不起訴確定在
    案。則告訴人針對被告涉嫌公共危險案件，請求檢察官提起
    上訴，進而提起附帶民事訴訟，此等作為於法即有未合。2.
    丙○○並非依民法應負賠償責任之人：(1)民法第184條第1項
    明文：「因故意或過失，不法侵害他人之權利者，負損害賠
    償責任。」，但過失之有無，應以是否怠於善良管理人之注
    意為斷，茍非欠缺其注意，即不得謂之有過失（最高法院42
    年度台上字第865號判例參照）。(2)民事上所謂行為關聯共
    同，亦足以成立共同侵權行為，但須共同行為人皆以具備侵
    權行為之要件始能成立；若其中一人無故意或過失，則其人
    非侵權行為人，不負與其他具備侵權行為要件之人連帶賠償
    損害之責任（最高法院66年例變字第1號、22年度上字3437
    號判例可參）。(3)本案原告主張被告丙○○應與張俊國負連
    帶損害賠償責任，其立論基礎即在於認為蔡當和之死亡係肇
    因於張俊國與被告丙○○之共同侵權行為所致；然而蔡當和
    確因張俊國過失駕車撞擊致死部份，業經臺灣雲林地方法院
    判決有罪確定在案，而被告丙○○對蔡當和因車禍致死部份
    ，亦經臺灣高等法院臺南分院檢察署檢察官處分不起訴確定
    在案。(4)綜上所述，被告丙○○就蔡當和之死亡，既無故意
    或過失可言，顯非民法上應負賠償責任之人等語。
三、證據：提出臺灣雲林地方法院檢察署93年度偵字第4121號、
    94年度偵續字第3號不起訴處分書影本各乙份、臺灣高等法
    院臺南分院檢察署94年度上聲議字第804號處分書、臺灣省
    車輛行車事故覆議鑑定委員會94年9月28日覆議字第0940100
    613號函影本各乙份。
丙、本院依職權調閱臺灣雲林地方法院檢察署93年度相字第410
    號、93年度聲議字第123號、93年度偵字第4121號、94年度
    偵續字第3號、95年度請上字第9號、臺灣雲林地方法院94年
    度交訴字第54號、94年度交易字第12號、本院95年度交上訴
    字第185號卷宗。
    理  由
甲、程序部分：
一、按「原告於判決確定前，得撤回訴之全部或一部，但被告已
    為本案之言詞辯論者，應得其同意。」民事訴訟法第262條
    第1項定有明文；查本件原告等係以被告丙○○與張俊國為
    共同被告而起訴請求侵權行為損害賠償，惟對共同被告張俊
    國部分，已於95年10月26日撤回其對張俊國部分之起訴，依
    首揭法條之規定，核無不合。則共同被告張俊國部分，自不
    在本院審理之範圍。
二、按因犯罪而受損害之人，於刑事訴訟程序得附帶提起民事訴
    訟，對於被告及依民法負賠償責任之人，請求回復其損害，
    刑事訴訟法第487條第1項定有明文；查被告丙○○因本件車
    禍案件涉有過失致人於死及肇事逃逸等罪嫌，關於過失致人
    於死部分業經檢察官認定被告並不負過失責任而作成不起訴
    處分確定在案；而肇事逃逸部分，則經刑事法院以被告駕駛
    動力交通工具肇事致人死傷而逃逸罪，處有期徒刑六月，亦
    已確定在案，此經本院調閱上開相關刑事卷宗查明無異。本
    件原告等係對被告丙○○肇事逃逸部分提起刑事附帶民事訴
    訟，此觀其於附帶民事起訴狀所載「被告丙○○碰撞輾壓後
    竟未下車檢視蔡當和受傷狀況，並採取必要之救護措施，隨
    即駕車逃逸，以致蔡當和因延誤救護，致經送醫急救不治死
    亡」等語即明。被告丙○○雖抗辯其被訴之肇事逃逸犯罪事
    實並未對被害人個人法益造成直接之損害，其並非與張俊國
    於刑事訴訟程序認定為共同侵權行為之人，原告提起本件刑
    事附帶民事訴訟之程序為不合法云云；惟按刑法第185條之4
    所訂「駕駛動力交通工具肇事致人死傷而逃逸罪」係於88年
    4月21日增訂公布，並自同年4月23日生效，本罪係參考德國
    刑法第142條而增修，其立法目的，乃為維護交通安全，加
    強救護，減少被害人死傷，促使駕駛人於事故發生時，能對
    被害人即時救護（見其立法理由）。蓋如駕駛人於事故發生
    後，隨即駕車逃離現場，不僅使肇事責任認定困難，更可能
    使受傷之人喪失生命或求償無門。該法條規定所欲保護之法
    益為何？雖有爭議，有謂係保護公共安全社會法益者：認本
    罪係置於公共危險罪章，應係為保障公眾的安全而制定；有
    謂係保護個人身體、生命法益者：依本罪之立法理由可知，
    本罪具有遺棄罪之性質，其目的在處罰行為人撞人致死傷棄
    置之不道德行為；更有謂係為了民事損害請求權之保障。然
    就本條文之立法目的觀之，實乃為維護交通，增進行車安全
    ，促使當事人於事故發生時，能對被害人即時救護，減少死
    傷，以保護他人權益並維護社會秩序。是由本罪之立法目的
    觀之，該罪雖列於侵害社會法益罪章，但同時亦有保護個人
    法益不被侵害之目的在內，此觀該條文構成要件之「致人死
    傷而逃逸者」亦明。因此本罪之所欲保護之法益實包含社會
    及個人法益在內，因而被告丙○○之肇事逃逸行為，不止侵
    害社會法益，同時亦侵害個人之權益，即不能謂於個人法益
    未直接受損害，此際自非不得對被告丙○○提起刑事附帶民
    事訴訟，請求賠償損害（最高法院73年度台上字第4817號判
    例參照）。因此原告對被告被訴肇事逃逸部分提起刑事附帶
    民事訴訟之損害賠償請求，程序上並無不合，合先敘明。
乙、實體方面：
一、原告起訴主張訴外人張俊國於93年7月26日中午駕駛自用小
    客車，沿雲林縣斗六市○○路由西往東方向行駛，同日上午
    11時10分許，途經該路理想25號電桿前時，本應注意行車速
    度，依速限標誌或標線之規定，不得超速行駛；及汽車行駛
    時，駕駛人應注意車前狀況，隨時採取必要之安全措施，訴
    外人張俊國卻於速限60公里之路段，仍以時速80公里之速度
    超速行駛，復未注意車前狀況並採取必要之安全措施。適原
    告之夫蔡當和騎乘機車，沿同路段對向行駛而來，亦途經該
    處，因張俊國有上開疏失，煞避不及，致其自用小客車右前
    車頭撞及蔡當和機車，造成蔡當和人、車倒地跌落於原行駛
    之由東往西車道上，再遭被告丙○○所駕駛之自用小客車碰
    撞輾壓。致蔡當和受有頭部、顏面外傷、顱內出血、胸腹部
    擦挫傷、右肩胛上部擦傷、左右肘後部擦傷、右小腿骨折脛
    腓骨開放性骨折等傷害，被告丙○○碰撞輾壓後竟未下車檢
    視蔡當和受傷狀況，並採取必要之救護措施，隨即駕車逃逸
    ，以致蔡當和因延誤救護，致經送醫急救不治死亡，原告庚
    ○○○係其配偶，原告戊○○、己○○、丁○○為其子女，
    分別受有支出喪葬費及精神上損害，因本於侵權行為之法律
    關係，求為命被告給付原告庚○○○197萬4,100元；戊○○
    、己○○、丁○○每人各150萬元及均自起訴狀繕本送達之
    翌日起至清償日止，按年息百分之5計算之利息之判決等語
    。
二、被告丙○○則以其涉嫌過失致死部份之刑事責任業經不起訴
    處分確定在案，原告據以提起刑事附帶民事訴訟，尚有未合
    ；且損害賠償責任之發生須因行為人有故意或過失，不法侵
    害他人之權利，且行為人之侵權行為與行為結果間須有相當
    因果關係為要件，而被告就被害人之死亡結果並無過失，被
    告肇事逃逸行為與被害人死亡結果間並無相當因果關係，自
    不負賠償責任等語，資為抗辯。
三、經查：
  (一)訴外人張俊國於93年7月26日中午駕駛自用小客車，沿雲林
    縣斗六市○○路由西往東方向行駛，同日上午11時10分許，
    途經該路理想25號電桿前時，本應注意行車速度，依速限標
    誌或標線之規定，不得超速行駛；及汽車行駛時，駕駛人應
    注意車前狀況，隨時採取必要之安全措施，張俊國卻於速限
    60公里之路段，仍以時速80公里之速度超速行駛，復未注意
    車前狀況並採取必要之安全措施。適原告之夫蔡當和騎乘機
    車，沿同路段對向行駛，途經該處，竟駛入張俊國車道，因
    張俊國煞避不及，致其自用小客車右前車頭撞及蔡當和機車
    ，造成蔡當和人、車倒地跌落於原行駛之由東往西車道上，
    再遭被告丙○○所駕駛之自用小客車撞及。蔡當和受有頭部
    、顏面外傷、顱內出血、胸腹部擦挫傷、右肩胛上部擦傷、
    左右肘後部擦傷、右小腿骨折脛腓骨開放性骨折等傷害，被
    告丙○○即駕車逃逸，蔡當和經送醫急救不治死亡等情，為
    兩造所不爭，並經本院調閱上開刑事卷宗查明無訛。
  (二)原告雖主張被告丙○○碰撞被害人蔡當和後竟未下車檢視蔡
    當和受傷狀況，並採取必要之救護措施，隨即駕車逃逸，以
    致蔡當和因延誤救護，致經送醫急救不治死亡，其肇事逃逸
    行為與蔡當和之死亡結果有相當因果關係，要求被告丙○○
    負侵權行為損害賠償責任，然查：
  1.所謂相當因果關係，係指依經驗法則，綜合行為當時所存在
    之一切事實，為客觀之事後審查，認為在一般情形下，有此
    環境，有此行為之同一條件，均可發生同一之結果者，則該
    條件即為發生結果之相當條件，行為與結果即有相當之因果
    關係。反之若在一般情形下，有此同一條件存在，而依客觀
    之審查，認為不必皆發生此結果者，則該條件與結果並不相
    當，不過為偶然之事實而已，其行為與結果間即無相當因果
    關係（最高法院76年度台上字第192號判例參照）。 查依臺
    灣雲林地方法院檢察署相驗屍體證明書記載被害人蔡當和之
    直接死亡原因為腦出血及頭部外傷等所造成，並經該署檢驗
    員鄭寬寶於偵查中證述：「（關於昨天車禍死者蔡當和致命
    傷為何？）顱內出血。」、「（如何造成？）從傷口的印痕
    來看，明顯是顏面撞到第一台白色車的擋風玻璃造成。」、
    「（死者是右腿的足背部油漬是如何造成？）是車禍底盤留
    下來的。」、「（死者的左腿狀況如何？）比較像死者倒地
    後被車輛壓過去的開放性骨折。」（見臺灣雲林地方法院檢
    察署93年度相字第410號卷第75、76頁）。由此可見被害人
    蔡當和之主要死亡原因腦出血、頭部外傷係遭訴外人張俊國
    撞擊所造成，而下肢之傷勢則是因被告丙○○輾壓所造成；
    且據臺灣雲林地方法院檢察署94年度偵續字第3號被告過失
    致死之不起訴處分書亦載明：「被害人係因顱內出血致死一
    節，可由國立台灣大學醫學院附設醫院雲林分院法醫參考資
    料記載：『到院後迅速意識變化及心跳減緩－>心跳停止（
    按：係指被害人蔡當和），於中午12時35分開始心外按壓，
    急救無效」，及該院診斷證明書載明：「患者于93.7.26 11
    ：48/AM由119送至本院急診治療，93.7.26 12：35/PM陷入
    昏迷、血壓下降，經急救無效後于4：20/PM離院』可知，亦
    可由張俊國自小客車擋風玻璃毀損及被害人頭部、顏面所受
    傷害情形及本署驗斷書記載死因為『顱內出血』及致死創傷
    係『頭部外傷等』得證。被告固有第二次之撞擊被害人受有
    左小腿脛腓骨開放性骨折及其他部位之多處擦挫傷（蓋被害
    人係經張俊國撞擊右側後彈回原車道，堪認右腳所受傷害應
    屬第一次撞擊造成，而被害人穿著之長褲褲管沾染大量黑色
    物質，應屬車輛底盤油漬，參以左小腿徑腓骨開放性骨折應
    屬碾壓造成較為合情一節，業據本署檢驗員結證甚明）。然
    尚無明確之證據足認被告所受第二次撞擊亦同為導致被害人
    顱內出血之原因，而認與被害人之死亡結果有因果關係。」
    等情，因對被告所涉犯過失致人於死罪嫌部分為不起訴之處
    分，此有該不起訴處分書足稽；次查，本件車禍發生之時間
    為93年7月26日上午11時10分，而警方係於同日11時15分接
    獲張俊國報案，經警趕赴現場後即將被害人送往國立台灣大
    學醫學院附設醫院雲林分院（下稱台大雲林醫院）急救，到
    院時間為同日上午11時48分等情，有雲林縣警察局斗六分局
    榴中派出所處理相驗案件初步調查報告暨報驗書、台大雲林
    醫院「抵院前死亡病患法醫參考資料」等附於刑事相驗卷足
    按；足見雖被告丙○○肇事後即駛離現場，未在場實施救護
    ，但車禍發生後張俊國隨即向雲林縣警察局斗六分局，報案
    通知處理，並未延誤被害人蔡當和送醫救治之時間，且依被
    害人當時所受之傷勢即腦出血及頭部外傷而造成死亡觀之（
    被害人於送抵醫院經急救無效隨即死亡），即使受有醫護專
    業訓練之人於當場恐亦未能作有效救護，是縱使被告丙○○
    未駛離現場，仍無法避免被害人蔡當和死亡結果之發生，則
    被告丙○○肇事後之逃逸行為與被害人蔡當和之死亡結果間
    自難謂具有相當因果關係。此外，原告復未舉證證明被告之
    離開肇事現場與被害人之死亡間有何因果關係，則其請求被
    告賠償其損害，自難採取。
四、被告丙○○就本件車禍案件過失致死部分經檢察官認定並無
    過失責任，而為不起訴處分，且肇事逃逸行為與被害人之死
    亡結果亦無相當因果關係，自難令其負侵權行為損害賠償責
    任。則原告本於民法第184條第1項前段、第192條第1、2項
    及第194條侵權行為之法則，請求被告丙○○負損害賠償之
    責，難謂有據。從而原告依侵權行為之法律關係，請求被告
    丙○○賠償原告庚○○○197萬4100元、戊○○、己○○、
    丁○○各150萬元及自刑事附帶民事起訴狀繕本送達之翌日
    起至清償日止，按年息百分之5計算之利息，為無理由，不
    應准許；其假執行之聲請，亦失所附麗，應予駁回。
五、至原告另以被告丙○○對本件車禍雖無責任，但其超速行駛
    ，未保持隨時停車之安全距離，以致於車禍發生後，煞車不
    及，隨即再次撞擊被害人，主張被害人之死亡結果與被告丙
    ○○之再次撞及，二者間有因果關係存在云云。按「因犯罪
    所受損害之人，於刑事訴訟程序固得附帶提起民事訴訟，對
    於被告請求回復其損害，但其請求回復之損害，以被訴犯罪
    事實所生之損害為限，否則縱令得依其他事由提起民事訴訟
    ，亦不得於刑事訴訟程序附帶為此請求。」最高法院60年台
    上字第633號判例足資參照。查本件被告就其駕車撞及被害
    人一事經檢察官認定並無過失責任而處分不起訴，而僅就其
    肇事逃逸部分依刑法第185條之4所訂「駕駛動力交通工具肇
    事致人死傷而逃逸罪」提起公訴，被告並因而經刑事法院判
    處有期徒刑6月在案等情，業如前述，是本件原告所得提起
    之附帶民事訴訟應僅限於上開之所述犯罪事實部分，乃原告
    另主張被告就本件車禍發生亦應負過失責任，而於刑事訴訟
    程序提起附帶民事訴訟請求損害賠償，於法不合，併予敘明
    。
六、據上論結，本件原告之訴為無理由，爰依民事訴訟法第78條
    、第85條第1項前段，判決如主文。
中    華    民    國    95    年    11    月    21    日
                     民事第3庭    審判長法  官  陳光秀
                                        法  官  莊俊華
                                        法  官  曾平杉
上為正本係照原本作成。
如對本判決上訴，須於判決送達後20日內向本院提出上訴狀，未
表明上訴理由者，應於上訴後20日內，向本院提出理由書（須附
繕本）。依法須繳納裁判費並應委任律師為訴訟代理人，始得上
訴。
中    華    民    國    95    年    11    月    22    日
                                        書記官  蕭奎璋
【附記】
民事訴訟法第466條之1：
(1)對於第二審判決上訴，上訴人應委任律師為訴訟代理人。但上
  訴人或其法定代理人具有律師資格者，不在此限。
(2)上訴人之配偶、三親等內之血親、二親等內之姻親，或上訴人
  為法人、中央或地方機關時，其所屬專任人員具有律師資格並
  經法院認為適當者，亦得為第三審訴訟代理人。
民事訴訟法第466之2：
上訴人無資力委任訴訟代理人者，得依訴訟救助之規定，聲請第
三審法院為之選任律師為其訴訟代理人。
                                                    Ｊ


司法院資訊處製作；財團法人民間司法改革基金會備份。
